---
title: "Codigo TFM"
author: "Andrea Unzu RedĂ­n"
date: "`r Sys.Date()`"
output:
  rmdformats::downcute:
    self_contained: true
    default_style: "dark"
    downcute_theme: "default"
  html_document:
---
 
# Pasos iniciales
## Carga de paquetes
```{r}
# Limpiamos el entorno de R para evitar conflictos con objetos previos
rm(list=ls())
```

```{r}
# Cargamos las librerĂ­as necesarias para nuestro anĂˇliis
suppressPackageStartupMessages({
  library(GEOquery)
  library(tidyverse)
  library(nFactors)
  library(ggplot2)
  library(writexl)
  library(patchwork)
  library(RColorBrewer)
  library(randomForest)
  library(httr)
  library(jsonlite)
  library(caret)
  library(glmnet)
  library(PRROC)
  library(nFactors)
  library(ggplot2)
  library(xgboost)
  library(VennDiagram)
  library(grid)
  library(biomaRt)
  library(dplyr)
  library(clusterProfiler)
  library(org.Cf.eg.db)
  library(readxl)
  
})
setwd("C:/Users/andre/OneDrive/Escritorio/Andrea/Master/TFM/TrabajoenR/Datos")
``` 

```{r}
# Generamos las citas de las librerĂ­as empleadas
paquetes <- c(
  "GEOquery",
  "tidyverse","nFactors",
  "ggplot2",
  "writexl",
  "patchwork",
  "RColorBrewer",
  "randomForest",
  "httr",
  "jsonlite",
  "caret",
  "glmnet",
  "PRROC",
  "xgboost",
  "VennDiagram",
  "grid",
  "dplyr",
  "biomaRt",
  "clusterProfiler", 
  "org.Cf.eg.db",
  "readxl"
)

dir.create("citas", showWarnings = FALSE)
for (pkg in paquetes) {
  cat("Procesando:", pkg, "\n")
  
  tryCatch({
    cita <- toBibtex(citation(pkg))
    
    writeLines(
      cita,
      file.path("citas", paste0(pkg, ".bib"))
    )
    
  }, error = function(e) {
    message("No se pudo obtener cita para: ", pkg)
  })
}
cat("Listo. Archivos guardados en la carpeta 'citas'\n")
```

## Lectura de datos y union
```{r Lectura datos}
# Descargar y leer directamente desde GEO -- ARCHIVO CON VARIABLES CLINICAS
gse <- getGEO("GSE119810", GSEMatrix = TRUE)
gse
phenoData <- pData(gse[[1]])  # InformaciĂłn de las muestras
phenoData
# Leer archivo FPKM -- ARCHIVO CON GENES DE EXPRESION
setwd("C:/Users/andre/OneDrive/Escritorio/Andrea/MASTER/TFM/TrabajoenR/Datos")
expr <- read.csv("GSE119810_CMT_222S_FPKM.csv", header = TRUE, row.names = 1)     
colnames(expr) <- gsub("\\.", "-", colnames(expr))
expr
```
```{r}
expr_t <- as.data.frame(t(expr))
expr_t$sample <- rownames(expr_t)
phenoData$sample <- phenoData$title
phenoData <- phenoData %>%  dplyr::select(-title)
merged_data <- merge(phenoData, expr_t, by = "sample")
head(merged_data)
```


## Preprocesamiento de datos
### VisualizaciĂłn inicial y dimensiones del dataset
```{r Visualizacion inicial}
# Mostramos el nĂşmero de filas y columnas
cat(paste("El nĂşmero de filas es", nrow(merged_data)))   
cat(paste("\nEl nĂşmero de columnas es", ncol(merged_data)))
```
### Eliminar columnas duplicadas
```{r}
drop_vars <- c(grep("^characteristics_ch1", names(merged_data), value = TRUE))
processed_data <- merged_data[, !(names(merged_data) %in% drop_vars)]
processed_data
names(processed_data)[1:54]
```


### Seleccion y codificacion variables clinicas

```{r}
drop_vars <- c("sample",
  "status", "submission_date", "last_update_date",
  "type", "channel_count", "source_name_ch1",
  "organism_ch1",
  "molecule_ch1",
  "extract_protocol_ch1", "extract_protocol_ch1.1",
  "taxid_ch1",
  "description",
  grep("^data_processing", names(processed_data), value = TRUE),
  "platform_id",
  "contact_name", "contact_email", "contact_laboratory",
  "contact_department", "contact_institute",
  "contact_address", "contact_city", "contact_state",
  "contact_zip/postal_code", "contact_country",
  "data_row_count",
  "instrument_model",
  "library_selection", "library_source", "library_strategy",
  "relation", "relation.1",
  "supplementary_file_1"
)

filtered_data <- processed_data[, !(names(processed_data) %in% drop_vars)]
rownames(filtered_data) <- filtered_data$geo_accession
filtered_data$geo_accession <- NULL
filtered_data
```
```{r}

drop_ml_vars <- c("date of death:ch1",
         "date of surgery:ch1",
         "survival status (until 2018-08-01):ch1",
  "diagnosis:ch1",
  "tumor grade:ch1",
  "survival (day):ch1",
  "er allred score:ch1",
  "her2 score (hercep test score):ch1",
  "lymphatic vessel invasion:ch1",
  "er status:ch1"
)


final_filtered_data <- filtered_data %>%
  dplyr::select(-all_of(drop_ml_vars))
final_filtered_data
```
```{r}

ml_data <- final_filtered_data

# CodificaciĂłn de variable objetivo
ml_data$cancer <- ifelse(grepl("mammary tumor tissue", ml_data$`tissue:ch1`),1, 0)
# La eliminamos por ahora para evitar data leakage
ml_data <- ml_data %>% dplyr::select(-`tissue:ch1`)

# Elminamos id
ml_data <- ml_data %>% dplyr::select(-`dog id:ch1`)

####### CodificaciĂłn de variables 
ml_data[ml_data == "Not applicable"] <- -1
# Edad (numĂ©rica)
ml_data$age <- as.numeric(ml_data$`age:ch1`)
ml_data <- ml_data %>% dplyr::select(-`age:ch1`)
# Sexo (binaria)
ml_data$sex <- ifelse(ml_data$`Sex:ch1` == "Female", 1, 0)
ml_data <- ml_data %>% dplyr::select(-`Sex:ch1`)
# Neuter status (binaria)
ml_data$neutered <- ifelse(ml_data$`neuter status:ch1` == "Neutered",1, 0)
ml_data <- ml_data %>% dplyr::select(-`neuter status:ch1`)
# Breed (one -hot enconding)
breed_dummies <- model.matrix(~ `breed:ch1` - 1, data = ml_data)
ml_data <- cbind(ml_data %>% dplyr::select(-`breed:ch1`),breed_dummies)
# Genes (expresiĂłn)
gene_cols <- grep("^ENSCAFG", names(ml_data), value = TRUE)
ml_data[gene_cols] <- lapply(ml_data[gene_cols], as.numeric)


######## RESULTADO FINAL
ml_data <- ml_data %>%dplyr::select(cancer,age,sex,neutered,starts_with("`breed:ch1`"),everything())
dim(ml_data)
ml_data
```

### Tratamiento de valores faltantes
```{r Valores faltantes}
numerical_data <- ml_data

# Ver si existen valores NA en total
sum(is.na(numerical_data) | numerical_data == "")
cols_con_na <- colSums(is.na(numerical_data)| numerical_data == "") > 0
names(cols_con_na[cols_con_na])

# Comprobamos que ya no hay NA
sum(is.na(numerical_data))
```


### Filtrado de variables sin variaciĂłn

```{r Filtrado de variables}
# Eliminamos columnas que tienen todos los valores iguales a 0
# Estas variables no aportan ninguna informaciĂłn al anĂˇlisis
is_constant <- sapply(numerical_data, function(x) length(unique(x)) == 1)
numerical_data_filtered <- numerical_data[, !is_constant]


# Eliminamos columnas cuya varianza es menor que un umbral (0.05)
# Las variables con varianza muy baja apenas presentan variabilidad entre observaciones
numerical_data_filtered_2 <- numerical_data_filtered[, apply(numerical_data_filtered, 2, var) > 0.05]

# Comprobamos las dimensiones del dataset resultante
dim(numerical_data)
dim(numerical_data_filtered)
dim(numerical_data_filtered_2)

```


### AplicaciĂłn de transformaciĂłn y escalado

```{r Transformacion}
target <- numerical_data_filtered_2$cancer
numerical_data_tmp <- numerical_data_filtered_2 %>% dplyr::select(-cancer)
gene_cols <- grep("^ENSCAFG", names(numerical_data_tmp), value = TRUE)
# Aplicamos log2(x + 1) para estabilizar valores muy altos
numerical_data_tmp[gene_cols] <- log2(numerical_data_tmp[gene_cols] + 1)
# Escalamos todos los datos para que cada columna tenga media 0 y desviaciĂłn estĂˇndar 1
numerical_data_norm <- as.data.frame(scale(numerical_data_tmp))
# Vemos como quedarĂ­a el conjunto de datos final
numerical_data_with_target <- numerical_data_norm
numerical_data_with_target$cancer <- target
numerical_data_with_target <- numerical_data_with_target %>%dplyr::select(cancer,everything())
numerical_data_with_target
```

# AnĂˇlisis exploratorio
## Distribucion de clases
```{r}
ml_data$cancer_char <- ifelse(
  ml_data$cancer == 1,
  "Tumoral",
  "No tumoral"
)
ml_data$neutered_char <- ifelse(
  ml_data$neutered == 1,
  "Esterilizado",
  "No esterilizado"
)
table(ml_data$cancer_char)
ggplot(
  data.frame(cancer = ml_data$cancer_char),
  aes(x = cancer, fill = cancer)
) +
  
  geom_bar(
    width = 0.6,
    color = "black",
    alpha = 0.9
  ) +
  
  geom_text(
    stat = "count",
    aes(label = after_stat(count)),
    vjust = -0.4,
    size = 5
  ) +
  
  scale_fill_manual(values = c(
    "Tumoral" = "#D95F5F",
    "No tumoral" = "#5F8DD9"
  )) +
  
  scale_y_continuous(
    expand = expansion(mult = c(0, 0.1))
  ) +
  
  labs(
    title = "DistribuciĂłn de muestras",
    subtitle = "ClasificaciĂłn tumoral de las muestras caninas",
    x = "Clase",
    y = "NĂşmero de muestras",
    fill = "Tipo de muestra"
  ) +
  
  theme_minimal(base_size = 14) +
  
  theme(
    plot.title = element_text(
      face = "bold",
      size = 18,
      hjust = 0.5
    ),
    
    plot.subtitle = element_text(
      size = 12,
      hjust = 0.5,
      color = "gray40"
    ),
    
    axis.title = element_text(face = "bold"),
    
    legend.position = "none",
    
    panel.grid.major.x = element_blank(),
    
    panel.grid.minor = element_blank()
  )
```

## ProporciĂłn de tejido tumoral segĂşn la edad
```{r}
prop.table(table(cut(ml_data$age, breaks = 21),
  ml_data$cancer_char)
  
)
ggplot(ml_data, aes(x = age, fill = cancer_char)) +
  
  geom_histogram(
    bins = 21,
    alpha = 0.8,
    color = "black",
    position = "fill"
  ) +
  
  scale_fill_manual(values = c(
    "Tumoral" = "#D95F5F",
    "No tumoral" = "#5F8DD9"
  )) +
  
  labs(
    title = "ProporciĂłn de tejido tumoral segĂşn la edad",
    subtitle = "ComparaciĂłn entre muestras tumorales y no tumorales",
    x = "Edad (aĂ±os)",
    y = "ProporciĂłn",
    fill = "Clase",caption = "Nota: el valor -1 en edad corresponde a registros 'Not applicable' recodificados durante el preprocesamiento"
  ) +
  
  theme_minimal(base_size = 14) +
  
  theme(
    plot.title = element_text(face = "bold", size = 18, hjust = 0.5),
    plot.subtitle = element_text(size = 12, hjust = 0.5, color = "gray40"),
    axis.title = element_text(face = "bold"),
    legend.position = "top",
    panel.grid.minor = element_blank(),
  plot.caption = element_text(hjust = 0, size = 10)
  )
```
```{r}
shapiro.test(ml_data$age[ml_data$cancer_char == "Tumoral"])
shapiro.test(ml_data$age[ml_data$cancer_char == "No tumoral"])
wilcox.test(age ~ cancer_char, data = ml_data)
```


## ProporciĂłn de tejido tumoral segĂşn el estado de castraciĂłn
```{r}
p1 <- ggplot(ml_data, aes(x = neutered_char, fill = cancer_char)) +
  
  geom_bar(
    position = "fill",
    color = "black",
    alpha = 0.85
  ) +
  
  scale_fill_manual(values = c(
    "Tumoral" = "#D95F5F",
    "No tumoral" = "#5F8DD9"
  )) +
  
  labs(
    title = "ProporciĂłn de tejido tumoral segĂşn el estado de castraciĂłn",
    x = "Estado de castraciĂłn",
    y = "ProporciĂłn",
    fill = "Clase"
  ) +
  
  theme_minimal(base_size = 13) +
  
  theme(
    plot.title = element_text(face = "bold", hjust = 0.5),
    legend.position = "top"
  )

p1
```
```{r}
table(ml_data$neutered_char, ml_data$cancer_char)
prop.table(table(ml_data$neutered_char, ml_data$cancer_char), margin = 1)
table_neu <- table(ml_data$neutered_char, ml_data$cancer_char)
chisq.test(table_neu)
```


## ProporciĂłn de tejido tumoral segĂşn la raza
```{r}
ml_data$breed <- final_filtered_data$`breed:ch1`
ml_data$breed <- reorder(ml_data$breed, ml_data$cancer_char == "Tumoral", FUN = mean)
ml_data <- ml_data %>%
  group_by(breed) %>%
  mutate(n_breed = n()) %>%
  ungroup()
ml_data$breed_label <- paste0(ml_data$breed, "  (n=", ml_data$n_breed, ")")

p1 <- ggplot(ml_data, aes(x = reorder(breed_label, as.numeric(breed)), fill = cancer_char)) +
  
  geom_bar(
    position = "fill",
    color = "black",
    alpha = 0.85
  ) +
  
  scale_fill_manual(values = c(
    "Tumoral" = "#D95F5F",
    "No tumoral" = "#5F8DD9"
  )) +
  
  labs(
    title = "ProporciĂłn de tejido tumoral segĂşn la raza",
    x = "Raza (nĂşmero de muestras)",
    y = "ProporciĂłn",
    fill = "Clase"
  ) +
  
  theme_minimal(base_size = 13) +
  
  theme(
    plot.title = element_text(face = "bold", hjust = 0.5),
    axis.text.x = element_text(angle = 45, hjust = 1, size = 7.5),
    axis.title.x = element_text(size = 10),
    axis.title.y = element_text(size = 10),
    legend.position = "top"
  )

p1
```
```{r}
table(ml_data$breed, ml_data$cancer_char)
prop.table(table(ml_data$breed, ml_data$cancer_char), margin = 1)
table_breed <- table(ml_data$breed, ml_data$cancer_char)
chisq.test(table_breed)
```


# Reduccion de dimensionalidad (PCA)
```{r}

pca <- prcomp(numerical_data_norm, scale. = FALSE)
ev <- pca$sdev^2
ns <- nScree(x = ev)
ns

# Seleccionar solo las primeras 20 componentes
porcentaje <- (pca$sdev^2 / sum(pca$sdev^2)) * 100
porcentaje_10 <- porcentaje[1:20]

# Scree plot de las primeras 20
barplot(porcentaje_10,
        names.arg = 1:20,
        col = brewer.pal(20, "Pastel1"),
        main = "Varianza explicada por las primeras 20 componentes",
        xlab = "Componente principal",
        ylab = "% Varianza explicada",
        border = "black")


# VisualizaciĂłn PCA
varianza.explicada <- pca$sdev^2 / sum(pca$sdev^2)
pca_df <- data.frame(pca$x)
pca_df$target <- as.factor(target)
pca_df$target <- factor(pca_df$target,
                        levels = c(0, 1),
                        labels = c("No tumoral", "Tumoral"))
ggplot(pca_df, aes(PC1, PC2, color = target)) +
  geom_point(size = 2) +
  labs(title = "PCA 2D - Primeras dos componentes principales") +
  theme_minimal()
```




# Clustering
```{r}
# Clustering jerĂˇrquico
dist_mat <- dist(numerical_data_norm)
hc <- hclust(dist_mat, method = "ward.D2")
plot(
  hc,
  labels = FALSE,
  hang = -1,
  main = "Dendrograma - Clustering jerĂˇrquico",
  xlab = "Muestras",
  ylab = "Distancia euclĂ­dea"
)
rect.hclust(hc, k = 2, border = "red")
clusters <- cutree(hc, k = 2)
table(clusters, target)
```

```{r}
## Clustering k-means
set.seed(123)
kmeans_res <- kmeans(numerical_data_norm, centers = 2, nstart = 25)
pca_df$cluster <- as.factor(kmeans_res$cluster)
pca_df$target <- as.factor(pca_df$target)
# VisualizaciĂłn
p1 <- ggplot(pca_df, aes(PC1, PC2, color = target)) +
  geom_point(size = 2, alpha = 0.8) +
  labs(title = "PCA - CĂˇncer") +
  theme_minimal()

p2 <- ggplot(pca_df, aes(PC1, PC2, color = cluster)) +
  geom_point(size = 2, alpha = 0.8) +
  labs(title = "PCA - Clusters") +
  theme_minimal()
p1 + p2
table(pca_df$cluster, target)
```

# Volcano plot exploratorio
```{r}
gene_cols <- grep("^ENSCAFG", names(numerical_data_norm), value = TRUE)
gene_data <- numerical_data_norm[, gene_cols]
# Log Fold Change (tumor vs normal)
logFC <- colMeans(gene_data[target == 1, ]) -
         colMeans(gene_data[target == 0, ])
# p-values por gen
pvals <- apply(gene_data, 2, function(gene){
  t.test(gene ~ target)$p.value
})
# Ajuste por mĂşltiples tests (FDR)
padj <- p.adjust(pvals, method = "BH")
# Data frame
volcano_df <- data.frame(
  gene = colnames(gene_data),
  logFC = logFC,
  pval = pvals,
  padj = padj
)
# -log10(p ajustado)
volcano_df$negLogP <- -log10(volcano_df$padj + 1e-10)


#### Umbrales
fc_cutoff <- 1.25
fdr_cutoff <- 0.01
y_cutoff <- -log10(fdr_cutoff)

# ClasificaciĂłn
volcano_df$group <- "NS"

volcano_df$group[
  volcano_df$logFC > fc_cutoff &
  volcano_df$padj < fdr_cutoff
] <- "Up"

volcano_df$group[
  volcano_df$logFC < -fc_cutoff &
  volcano_df$padj < fdr_cutoff
] <- "Down"

# VisualizaciĂłn
ggplot(volcano_df, aes(x = logFC, y = negLogP)) +

  # genes no significativos
  geom_point(color = "grey80", alpha = 0.5) +

  # genes sobreexpresados
  geom_point(
    data = subset(volcano_df, group == "Up"),
    color = "#D95F5F",
    alpha = 0.8
  ) +

  # genes infraexpresados
  geom_point(
    data = subset(volcano_df, group == "Down"),
    color = "#5F8DD9",
    alpha = 0.8
  ) +

  # lĂ­neas de corte
  geom_vline(
    xintercept = c(-fc_cutoff, fc_cutoff),
    linetype = "dashed"
  ) +

  geom_hline(
    yintercept = y_cutoff,
    linetype = "dashed"
  ) +

  labs(
    title = "Volcano plot exploratorio",
    subtitle = "Genes diferencialmente expresados entre muestras tumorales y no tumorales",
    x = "Log2 Fold Change",
    y = "-log10(FDR)"
  ) +

  theme_minimal(base_size = 14) +

  theme(
    plot.title = element_text(face = "bold", hjust = 0.5),
    plot.subtitle = element_text(hjust = 0.5),
    axis.title = element_text(face = "bold")
  )
```
```{r}
volcano_df$score <- abs(volcano_df$logFC) * volcano_df$negLogP
top20volc <- volcano_df[order(-volcano_df$score), ][1:20, ]
top20volc
```

## AnotaciĂłn de genes de volcano plot
```{r} 
##### Realizamos anotaciĂłn de genes de volcano (algunos no aparecen y se completan a mano) #####
##### Ejecutar varias veces hasta que funcione, a veces se cae ######
genes <- top20volc$gene

url <- "https://rest.ensembl.org/lookup/id"
res <- POST(
  url,
  add_headers(
    "Content-Type" = "application/json",
    "Accept" = "application/json" 
  ),
  body = toJSON(list(ids = genes), auto_unbox = TRUE)
)

stop_for_status(res)
txt <- content(res, "text", encoding = "UTF-8")
parsed <- fromJSON(txt, simplifyVector = FALSE)
parsed_ordered <- parsed[genes]  # mantiene el orden original de genes

# Luego convertir a df
df <- do.call(rbind, lapply(parsed_ordered, function(x) {
  if (is.null(x)) {
    return(data.frame(
      ensembl_gene_id = NA,
      gene_name = NA,
      description = NA,
      stringsAsFactors = FALSE
    ))
  }
  
  data.frame(
    ensembl_gene_id = x$id,
    gene_name = x$display_name %||% NA,
    description = x$description %||% NA,
    stringsAsFactors = FALSE
  )
}))

df$ensembl_gene_id <- rownames(df)
df$order <- seq_len(nrow(df))

df <- merge(df, top20volc, 
            by.x = "ensembl_gene_id", 
            by.y = "gene",
            all.x = TRUE)
# Restaurar orden original
df <- df[order(df$order), ]
# Quitar columna auxiliar
df$order <- NULL
df
write_xlsx(df, "genes_volcano_anotados.xlsx")
```


# Modelado predictivo

## DivisiĂłn en entranamiento y test
```{r}
# Train/test split y normalizaciĂłn
set.seed(123)
unique_dogs <- unique(final_filtered_data$`dog id:ch1`)
train_dogs <- sample(unique_dogs, size = 0.7 * length(unique_dogs))
trainIndex <- final_filtered_data$`dog id:ch1` %in% train_dogs
x_data <- numerical_data_tmp
y_data <- factor(target,levels = c(0,1),labels = c("normal", "tumoral"))
x_train_raw <- x_data[trainIndex, ]
x_test_raw  <- x_data[!trainIndex, ]
y_train <- y_data[trainIndex]
y_test  <- y_data[!trainIndex]
preproc <- preProcess( x_train_raw,method = c("center", "scale"))
x_train <-  as.matrix(predict(preproc, x_train_raw))
x_test  <-  as.matrix(predict(preproc, x_test_raw))

# Dataset final
train <- data.frame(target = y_train, x_train)
test  <- data.frame(target = y_test, x_test)
print(train)
print(test)

```


## Modelo lineal interpretable con reguarizaciĂłn lasso
```{r}
set.seed(123)
cv_model <- cv.glmnet(x_train, y_train,
                      family = "binomial",
                      alpha = 1)   # LASSO

# Visualizar selecciĂłn de lambda
#plot(cv_model)

# Mejor lambda
best_lambda <- cv_model$lambda.min
# Modelo
lasso_model <- glmnet(x_train, y_train,
                      family = "binomial",
                      alpha = 1,
                      lambda = best_lambda)

# Probabilidades
pred_prob <- drop(predict(cv_model,newx = x_test,s = "lambda.min",type = "response"))
scores <- as.numeric(pred_prob)
labels <- ifelse(y_test == "tumoral", 1, 0)

# ClasificaciĂłn usando threshold optimo
thresholds <- seq(0, 1, by = 0.01)
f1_scores <- sapply(thresholds, function(t) {
  pred <- ifelse(scores > t, 1, 0)
  tp <- sum(pred == 1 & labels == 1)
  fp <- sum(pred == 1 & labels == 0)
  fn <- sum(pred == 0 & labels == 1)
  precision <- tp / (tp + fp + 1e-10)
  recall <- tp / (tp + fn + 1e-10)
  f1 <- 2 * precision * recall / (precision + recall + 1e-10)
  return(f1)
})
best_thresh <- thresholds[which.max(f1_scores)]
best_thresh

# ClasificaciĂłn final
pred_class <- ifelse(pred_prob > as.numeric(best_thresh), "tumoral", "normal")
# Matriz de confusiĂłn y resultados
cm <- confusionMatrix(as.factor(pred_class), y_test, positive = "tumoral")
tp <- cm$table[2,2]
fp <- cm$table[1,2]
fn <- cm$table[2,1]
precision <- tp / (tp + fp)
recall <- tp / (tp + fn)
f1 <- 2 * precision * recall / (precision + recall)
cat("\n=== RESULTADOS MODELO FINAL ===\n")
print(cm)
cat("\nF1-score:", round(f1, 4), "\n")

# Curva precision recall
pr <- pr.curve(
  scores.class0 = scores[labels == 1],  # positivos (cĂˇncer)
  scores.class1 = scores[labels == 0],  # negativos (no cĂˇncer)
  curve = TRUE
)
plot(pr, main = "Precision-Recall Curve - LASSO")

# Coeficientes (interpretabilidad)
coeficientes <- coef(lasso_model)
coef_df <- data.frame(
  gene = rownames(coeficientes),
  coef = as.numeric(coeficientes[,1])
)

# Ver nĂşmero de variables seleccionadas
cat("NĂşmero de variables seleccionadas:", nrow(coef_df), "\n")

# Eliminar intercepto y quedarme solo con no-cero
coef_df <- coef_df %>%
  filter(gene != "(Intercept)" & coef != 0)

# Top 20 mĂˇs importantes
top20lasso <- coef_df %>%
  filter(gene != "(Intercept)") %>%
  mutate(coef = as.numeric(coef)) %>%
  arrange(desc(abs(coef))) %>%
  slice_head(n = 20)

```

### AnotaciĂłn de genes de regresiĂłn logĂ­stica LASSO
```{r} 
##### Realizamos anotaciĂłn de genes de regresiĂłn logĂ­stica LASSO (algunos no aparecen y se completan a mano) #####
##### Ejecutar varias veces hasta que funcione, a veces se cae ######
genes <- top20lasso$gene

url <- "https://rest.ensembl.org/lookup/id"

res <- POST(
  url,
  add_headers(
    "Content-Type" = "application/json",
    "Accept" = "application/json"   
  ),
  body = toJSON(list(ids = genes), auto_unbox = TRUE)
)


stop_for_status(res)
txt <- content(res, "text", encoding = "UTF-8")
parsed <- fromJSON(txt, simplifyVector = FALSE)
parsed_ordered <- parsed[genes]  # mantiene el orden original de genes


# Luego convertir a df
df <- do.call(rbind, lapply(parsed_ordered, function(x) {
  if (is.null(x)) {
    return(data.frame(
      ensembl_gene_id = NA,
      gene_name = NA,
      description = NA,
      stringsAsFactors = FALSE
    ))
  }
  
  data.frame(
    ensembl_gene_id = x$id,
    gene_name = x$display_name %||% NA,
    description = x$description %||% NA,
    stringsAsFactors = FALSE
  )
}))
df$ensembl_gene_id<- rownames(df)
df$order <- seq_len(nrow(df))

df <- merge(df, top20lasso, 
            by.x = "ensembl_gene_id", 
            by.y = "gene",
            all.x = TRUE)
# Restaurar orden original
df <- df[order(df$order), ]
# Quitar columna auxiliar
df$order <- NULL
df
write_xlsx(df, "genes_lasso_anotados.xlsx")
```

## Random Forest
```{r}
# Control de entrenamiento
set.seed(123)
ctrl <- trainControl(method = "cv", number = 5, classProbs = TRUE, summaryFunction = twoClassSummary)
rf_model <- train(target ~ ., data = train,method = "rf", trControl = ctrl)
rf_model

# PredicciĂłn
rf_prob <- predict(rf_model, test, type = "prob")[, "tumoral"]
scores_rf <- rf_prob
labels_rf <- ifelse(test$target == "tumoral", 1, 0)

# OptimizaciĂłn del threshold (F1-score)
thresholds <- seq(0, 1, by = 0.01)
f1_scores <- sapply(thresholds, function(t) {
  pred <- ifelse(scores_rf > t, 1, 0)
  tp <- sum(pred == 1 & labels_rf == 1)
  fp <- sum(pred == 1 & labels_rf == 0)
  fn <- sum(pred == 0 & labels_rf == 1)
  precision <- tp / (tp + fp + 1e-10)
  recall <- tp / (tp + fn + 1e-10)
  f1 <- 2 * precision * recall / (precision + recall + 1e-10)
  return(f1)
})
best_thresh_rf <- thresholds[which.max(f1_scores)]
best_thresh_rf

# ClasificaciĂłn final
rf_class <- ifelse(rf_prob > best_thresh_rf, "tumoral", "normal")

# Matriz de confusiĂłn y resultados
rf_class <- factor(rf_class, levels = c("normal", "tumoral"))
cm_rf <- confusionMatrix(rf_class, test$target, positive = "tumoral")
tp <- cm_rf$table[2,2]
fp <- cm_rf$table[1,2]
fn <- cm_rf$table[2,1]
precision <- tp / (tp + fp)
recall <- tp / (tp + fn)
f1_rf <- 2 * precision * recall / (precision + recall)
cat("\n=== RANDOM FOREST - RESULTADOS FINALES ===\n")
print(cm_rf)
cat("\nF1-score:", round(f1_rf, 4), "\n")
cat("Best threshold:", best_thresh_rf, "\n")

# Curva precision recall
pr_rf <- pr.curve(
  scores.class0 = scores_rf[labels_rf == 1],
  scores.class1 = scores_rf[labels_rf == 0],
  curve = TRUE
)
plot(pr_rf, main = "Precision-Recall Curve - RF")

# Random Forest variables importantes
varImp_rf <- varImp(rf_model)
plot(varImp_rf, top = 20)
top20rf <- varImp_rf$importance %>%
  mutate(gene = rownames(.)) %>%
  arrange(desc(Overall)) %>%   # normalmente la columna se llama "Overall"
  dplyr::slice(1:20)
top20rf

```

### AnotaciĂłn de genes de Random Forest
```{r}
##### Realizamos anotaciĂłn de genes de Random Forest (algunos no aparecen y se completan a mano) #####
##### Ejecutar varias veces hasta que funcione, a veces se cae ######
genes <- top20rf$gene

url <- "https://rest.ensembl.org/lookup/id"
res <- POST(
  url,
  add_headers(
    "Content-Type" = "application/json",
    "Accept" = "application/json"  
  ),
  body = toJSON(list(ids = genes), auto_unbox = TRUE)
)

stop_for_status(res)

txt <- content(res, "text", encoding = "UTF-8")
parsed <- fromJSON(txt, simplifyVector = FALSE)
parsed_ordered <- parsed[genes]  # mantiene el orden original de genes


# Luego convertir a df
df <- do.call(rbind, lapply(parsed_ordered, function(x) {
  if (is.null(x)) {
    return(data.frame(
      ensembl_gene_id = NA,
      gene_name = NA,
      description = NA,
      stringsAsFactors = FALSE
    ))
  }
  
  data.frame(
    ensembl_gene_id = x$id,
    gene_name = x$display_name %||% NA,
    description = x$description %||% NA,
    stringsAsFactors = FALSE
  )
}))
df
df$ensembl_gene_id<- rownames(df)
df$order <- seq_len(nrow(df))

df <- merge(df, top20rf, 
            by.x = "ensembl_gene_id", 
            by.y = "gene",
            all.x = TRUE)
# Restaurar orden original
df <- df[order(df$order), ]
# Quitar columna auxiliar
df$order <- NULL
df
write_xlsx(df, "genes_rf_anotados.xlsx")
```

## XGBOOST
```{r}
set.seed(123)
# Entrenamiento
xgb_model <- xgboost(data = x_train,label = y_train,nrounds = 50,objective = "binary:logistic",verbose = 0)

# PredicciĂłn probabilĂ­stica
xgb_prob <- predict(xgb_model, x_test)
scores_xgb <- xgb_prob
labels_xgb <- ifelse(y_test == "tumoral", 1, 0)

# OptimizaciĂłn del threshold (F1-score)
thresholds <- seq(0, 1, by = 0.01)
f1_scores <- sapply(thresholds, function(t) {
  pred <- ifelse(scores_xgb > t, 1, 0)
  tp <- sum(pred == 1 & labels_xgb == 1)
  fp <- sum(pred == 1 & labels_xgb == 0)
  fn <- sum(pred == 0 & labels_xgb == 1)
  precision <- tp / (tp + fp + 1e-10)
  recall <- tp / (tp + fn + 1e-10)
  f1 <- 2 * precision * recall / (precision + recall + 1e-10)
  return(f1)
})

best_thresh_xgb <- thresholds[which.max(f1_scores)]
best_thresh_xgb

# ClasificaciĂłn final
xgb_class <- ifelse(xgb_prob > best_thresh_xgb, "tumoral", "normal")

# Matriz de confusiĂłn y resultados
cm_xgb <- confusionMatrix(as.factor(xgb_class), y_test, positive = "tumoral")
tp <- cm_xgb$table[2,2]
fp <- cm_xgb$table[1,2]
fn <- cm_xgb$table[2,1]
precision <- tp / (tp + fp)
recall <- tp / (tp + fn)
f1_xgb <- 2 * precision * recall / (precision + recall)
cat("\n=== XGBOOST - RESULTADOS FINALES ===\n")
print(cm_xgb)
cat("\nF1-score:", round(f1_xgb, 4), "\n")
cat("Best threshold:", best_thresh_xgb, "\n")

# Precision-Recall Curve
pr_xgb <- pr.curve(
  scores.class0 = scores_xgb[labels_xgb == 1],  # positivos (tumoral)
  scores.class1 = scores_xgb[labels_xgb == 0],  # negativos (normal)
  curve = TRUE
)
plot(pr_xgb, main = "Precision-Recall Curve - XGBoost")

# Importancia de variables
importance_matrix <- xgb.importance(model = xgb_model)
top20xgb <- importance_matrix %>% dplyr::slice(1:20)
top20xgb
xgb.plot.importance(importance_matrix[1:20, ])
```

### AnotaciĂłn de genes de XGBoost
```{r}
##### Realizamos anotaciĂłn de genes de XGBoost (algunos no aparecen y se completan a mano) #####
##### Ejecutar varias veces hasta que funcione, a veces se cae ######
genes <- top20xgb$Feature

url <- "https://rest.ensembl.org/lookup/id"

res <- POST(
  url,
  add_headers(
    "Content-Type" = "application/json",
    "Accept" = "application/json"  
  ),
  body = toJSON(list(ids = genes), auto_unbox = TRUE)
)

stop_for_status(res)

txt <- content(res, "text", encoding = "UTF-8")
parsed <- fromJSON(txt, simplifyVector = FALSE)
parsed_ordered <- parsed[genes]  # mantiene el orden original de genes


# Luego convertir a df
df <- do.call(rbind, lapply(parsed_ordered, function(x) {
  if (is.null(x)) {
    return(data.frame(
      ensembl_gene_id = NA,
      gene_name = NA,
      description = NA,
      stringsAsFactors = FALSE
    ))
  }
  
  data.frame(
    ensembl_gene_id = x$id,
    gene_name = x$display_name %||% NA,
    description = x$description %||% NA,
    stringsAsFactors = FALSE
  )
}))
df
df$ensembl_gene_id<- rownames(df)
df$order <- seq_len(nrow(df))

df <- merge(df, top20xgb, 
            by.x = "ensembl_gene_id", 
            by.y = "Feature",
            all.x = TRUE)
# Restaurar orden original
df <- df[order(df$order), ]
# Quitar columna auxiliar
df$order <- NULL
df
write_xlsx(df, "genes_xg_anotados.xlsx")
```

# Propuesta de biomarcadores
```{r}
# Unir todos los genes
genes_lasso <- top20lasso$gene
genes_rf    <- top20rf$gene
genes_xgb   <- top20xgb$Feature
genes_volc  <- top20volc$gene
all_genes <- unique(c(genes_lasso, genes_rf, genes_xgb, genes_volc))

# Presencia por metodo
gene_table <- data.frame(
  gene = all_genes,
  LASSO = all_genes %in% genes_lasso,
  RF = all_genes %in% genes_rf,
  XGB = all_genes %in% genes_xgb,
  VOLCANO = all_genes %in% genes_volc
)

# Score de consenso
gene_table$score <- rowSums(gene_table[, c("LASSO", "RF", "XGB", "VOLCANO")])
gene_table <- gene_table[order(-gene_table$score), ]
consensus_table <- gene_table
consensus_table

# Diagrama de Venn
venn.plot <- venn.diagram(
  x = list(
    LASSO = genes_lasso,
    RF = genes_rf,
    XGB = genes_xgb,
    VOLCANO = genes_volc
  ),
  filename = NULL,
  fill = c("red", "blue", "green", "orange"),
  alpha = 0.5,
  cex = 1.2,
  cat.cex = 1.1
)

grid.newpage()
grid.draw(venn.plot)
```

## AnotaciĂłn conjunta de la totalidad de genes seleccionados
```{r}
##### Ejecutar varias veces hasta que funcione, a veces se cae ######
# 1. ANOTACIĂ“N PRINCIPAL (ENSEMBL 2020)
mart_2020 <- useMart(
  biomart = "ENSEMBL_MART_ENSEMBL",
  host = "https://nov2020.archive.ensembl.org"
)

mart_2020 <- useDataset(
  dataset = "clfamiliaris_gene_ensembl",
  mart = mart_2020
)

map_2020 <- getBM(
  attributes = c(
    "ensembl_gene_id",
    "external_gene_name",
    "description"
  ),
  filters = "ensembl_gene_id",
  values = consensus_table$gene,
  mart = mart_2020
)

df1 <- consensus_table %>%
  left_join(map_2020, by = c("gene" = "ensembl_gene_id"))


# 2. FALTANTES TRAS 2020 
genes_na <- df1 %>%
  filter(is.na(external_gene_name) | external_gene_name == "" | external_gene_name == "NA") %>%
  pull(gene) %>%
  unique()


# 3. COMPLETAMOS CON ENSEMBL 2015 (LOS QUE SIGUEN EN NA) 
df_2015 <- data.frame()

if (length(genes_na) > 0) {

  mart_2015 <- useMart(
    biomart = "ENSEMBL_MART_ENSEMBL",
    host = "https://may2015.archive.ensembl.org"
  )

  mart_2015 <- useDataset(
    dataset = "cfamiliaris_gene_ensembl",
    mart = mart_2015
  )

  map_2015 <- getBM(
    attributes = c(
      "ensembl_gene_id",
      "external_gene_name",
      "description"
    ),
    filters = "ensembl_gene_id",
    values = genes_na,
    mart = mart_2015
  )

  df_2015 <- map_2015
}


# 4. COMBINACIĂ“N 2020 + 2015

df2 <- df1 %>%
  left_join(df_2015,
            by = c("gene" = "ensembl_gene_id"),
            suffix = c("", "_2015")) %>%
  mutate(
    external_gene_name = coalesce(external_gene_name, external_gene_name_2015),
    description = coalesce(description, description_2015)
  ) %>%
  dplyr::select(-external_gene_name_2015, -description_2015)


######## 5. OTROS FALTANTES TRAS 2015 ########

genes_na <- df2 %>%
  filter(is.na(external_gene_name) | external_gene_name == "" | external_gene_name == "NA") %>%
  pull(gene) %>%
  unique()


# 6. COMPLETAMOS CON ENSEMBL REST (SOLO LOS QUE SIGUEN EN NA)

df_na <- data.frame()

if (length(genes_na) > 0) {

  url <- "https://rest.ensembl.org/lookup/id"

  res <- POST(
    url,
    add_headers(
      "Content-Type" = "application/json",
      "Accept" = "application/json"
    ),
    body = toJSON(list(ids = genes_na), auto_unbox = TRUE)
  )

  stop_for_status(res)

  txt <- content(res, "text", encoding = "UTF-8")
  parsed <- fromJSON(txt, simplifyVector = FALSE)

  parsed_ordered <- parsed[genes_na]

  df_na <- do.call(rbind, lapply(parsed_ordered, function(x) {

    if (is.null(x)) {
      return(data.frame(
        ensembl_gene_id = NA,
        gene_name = NA,
        description_gene = NA,
        stringsAsFactors = FALSE
      ))
    }

    data.frame(
      ensembl_gene_id = x$id,
      gene_name = ifelse(is.null(x$display_name), NA, x$display_name),
      description_gene = ifelse(is.null(x$description), NA, x$description),
      stringsAsFactors = FALSE
    )
  }))
}


# 7. COMBINACIĂ“N FINAL
consensus_table_final <- df2 %>%
  left_join(
    df_na %>%
      dplyr::select(ensembl_gene_id, gene_name, description_gene),
    by = c("gene" = "ensembl_gene_id")
  ) %>%
  mutate(
    external_gene_name = coalesce(gene_name, external_gene_name),
    description = coalesce(description_gene, description)
  ) %>%
  dplyr::select(-gene_name, -description_gene)


# 8. EXPORTAMOS 
write_xlsx(consensus_table_final, "genes_unificados_anotados.xlsx")
consensus_table_final

# Los pocos genes que seguĂ­an apareciendo como NA se completan a mano
```


## Enriquecimiento funcional
```{r}
# Extraemos Entrez id de los genes
genes_df <- read_excel("genes_unificados_anotados_final.xlsx")
genes <- genes_df$external_gene_name

# 1. Mapeo con bitr (solo los encontrados)
gene.df <- bitr(
  genes,
  fromType = "SYMBOL",
  toType = "ENTREZID",
  OrgDb = org.Cf.eg.db
)

# 2. Crear tabla base con TODOS los genes originales
all_genes <- data.frame(SYMBOL = genes)

# 3. Hacer LEFT JOIN para conservar todos
gene.df_full <- all_genes %>%
  left_join(gene.df, by = "SYMBOL")

gene.df_full
write_xlsx(gene.df_full, "genes_unificados_anotados_entrezid.xlsx")

```

```{r}
# Genes sin correspondencia de Entrez id
gene.df_full[is.na(gene.df_full$ENTREZID), ]

```


### Enriquecimiento funcional GO y KEGG
```{r}
# Leemos los resultados obtenidos en gprofiler a partir de los Entrez id generados previamente
df <- read_excel("gprofiler_results.xlsx")
df <- df %>%
  mutate(
    adjusted_p_value = as.numeric(adjusted_p_value),
    negative_log10_of_adjusted_p_value = as.numeric(negative_log10_of_adjusted_p_value),
    intersection_size = as.numeric(intersection_size)
  )
df <- df %>%
  filter(term_id != "KEGG:00000")
df_go <- df %>% filter(grepl("^GO", term_id))
df_BP <- df %>% filter(source == "GO:BP")
df_CC <- df %>% filter(source == "GO:CC")
df_MF <- df %>% filter(source == "GO:MF")
df_kegg <- df %>% filter(source == "KEGG")
df_kegg
```

#### Enriqueciento GO
```{r}
plot_go <- function(data, title_text) {
  
  ggplot(data, aes(
    x = -log10(adjusted_p_value),
    y = reorder(term_name, adjusted_p_value)
  )) +
    geom_point(aes(size = intersection_size,
                   color = -log10(adjusted_p_value))) +
    scale_color_gradient(low = "blue", high = "red") +
    labs(
      x = "-log10(p ajustado)",
      y = "TĂ©rmino GO",
      title = title_text
    ) +
    theme_minimal()
}
plot_BP <- plot_go(df_BP,  "Enriquecimiento GO: Procesos biolĂłgicos")
plot_CC <- plot_go(df_CC,  "Enriquecimiento GO: Componentes celulares")
plot_MF <- plot_go(df_MF,  "Enriquecimiento GO: Funciones moleculares")
plot_BP
plot_CC
plot_MF
```

#### Enriquecimiento KEGG
```{r}
ggplot(df_kegg,
       aes(x = -log10(adjusted_p_value),
           y = reorder(term_name, adjusted_p_value))) +

  geom_point(aes(size = intersection_size,
                 color = negative_log10_of_adjusted_p_value)) +

  scale_color_gradient(low = "blue", high = "red") +

  labs(
    x = "-log10(p ajustado)",
    y = "Ruta KEGG",
    title = "Enriquecimiento de rutas KEGG"
  ) +

  theme_minimal()
```


